臺灣高等法院民事判決　　　　　　　　　　　　　　九十二年度家上字第三七一號
　　上　訴　人　乙○○
　　訴訟代理人　邱永祥律師
　　被　上訴人　甲○○
當事人間離婚事件，上訴人對於中華民國九十二年十月二十三日臺灣臺北地方法院九
十二年度婚字第三五九號第一審判決提起上訴，經本院於九十三年三月九日言詞辯論
終結，判決如下：
    主      文
上訴駁回。
第二審訴訟費用由上訴人負擔。
    事實及理由
一、本件被上訴人主張：兩造於民國八十二年七月四日結婚（已舉行公開儀式並有二
    人證人），但迄今未至戶政機關辦理結婚登記。然依民法第九百八十二條第一項
    之規定，兩造已生結婚之效力。詎新婚第一週，因被上訴人之父來兩造同居處所
    短住，竟引發上訴人情緒不滿，以指甲掐傷被上訴人右手肘，又於八十五年至八
    十七年間，被上訴人因工作因素應酬喝酒，惟均僅淺酌聊表意思，然返家後因有
    微量酒味上訴人即失控以指甲及牙齒抓咬傷被上訴人，八十七年至八十九年間，
    上訴人又再度無理取鬧竟將被上訴人之物丟棄門外，表示將被上訴人趕出家門，
    上訴人所為造成被上訴人身體上及精神上無可忍受之痛苦，致不堪繼續同居之地
    步。上訴人長期處於如此驚恐之壓力下，遂於八十七年十二月三十一日與上訴人
    協議離婚，嗣後上訴人以其為基督徒宗教信仰為由反悔，且以自殺要脅被上訴人
    與之復合，顯已失去理性。此重大情節，實堪構成難以維持婚姻生活。況且兩造
    自八十九年一月至今，分居已三年餘，婚姻早已有名無實，殆無維持之必要。另
    被上訴人否認有外遇。爰依民法第一千零五十二條第一項第三款及第二項規定，
    請求准許被上訴人與上訴人離婚之判決（上開請求，原審為被上訴人勝訴之判決
    ）。並於本院答辯聲明：駁回對造之上訴。
二、上訴人則以：兩造結婚後，上訴人曾於八十四年底懷孕三十六週時因妊娠流產，
    一度命危，經長期休養始漸康復，然被上訴人罔顧夫妻情義，不僅未予安慰，且
    假藉工作應酬需要，經常於酩酊大醉後藉酒裝瘋，上訴人多次勸阻無效，心急之
    餘，曾多次與被上訴人發生爭吵，亦確有搥打被上訴人之行為及被上訴人抓住上
    訴人之手時才會咬被上訴人，以求掙脫，然上開情事在兩造長期婚姻中，不過為
    偶發之幾次，且實係因被上訴人藉工作需要，經常喝酒晚歸，甚至達到不能開車
    之程度，上訴人係出於愛護被上訴人之心，始出言勸阻，惟被上訴人卻相應不理
    ，上訴人在心急之餘始多次與被上訴人發生爭吵，非被上訴人所言如此嚴重，已
    達不堪同居虐待之程度，況且爭執之發生多係由被上訴人挑釁而來，非上訴人故
    意生事。本件兩造結婚後，因被上訴人家中經濟問題，致使兩造時生齟齬，嗣又
    因上訴人懷孕流產，被上訴人非但不加照顧安撫，反而外遇另有新歡。上訴人之
    情緒不穩係肇因於婚姻適應之困境及對婚姻之不負責，是兩造婚姻破裂之責應全
    歸於被上訴人。退而言之，縱上訴人對此亦應負責，其絕大部分之責亦應歸責於
    被上訴人，依最高法院九十一年度台上字第二０二三號判決意旨，被上訴人之請
    求離婚應無理由等語，資為抗辯。並於本院上訴聲明：(一)原判決廢棄。(二)被上訴
    人在第一審之訴駁回。
三、查本件被上訴人主張兩造於八十二年七月四日結婚，雖未辦理結婚登記，惟結婚
    有舉行公開之儀式，並有二名以上之證人，然被上訴人曾於八十七年十二月三十
    一日與上訴人協議離婚，且兩造自八十九年一月至今，分居已三年餘等情，業據
    其提出喜帖、結婚照片、離婚協議書等為證（見原審卷第八、七五至七九頁），
    並經證人王寵、徐世達在原審證述屬實（見同上卷第六八至七十頁筆錄），且為
    上訴人所不爭執，自堪信為真實。是本件所應審究者，厥為：兩造間有無被上訴
    人所主張之離婚事由？茲分項詳析如后：
　(一)按夫妻之一方受他方不堪同居之虐待者，他方得請求離婚，民法第一千零五十二
  　條第一項第三款有明文規定。次按民法第一千零五十二條第一項第三款所謂不堪
    同居之虐待，係指予以身體上或精神上不可忍受之痛苦，致不堪繼續同居。又按
    婚姻係以夫妻之共同生活為目的，夫妻間應以誠摯相愛、互信為基礎，若夫妻間
    實已難以共同相處，亦實無強行共組家庭致互相憎恨之必要。是民法第一千零五
    十二條第二項復規定：「有前項以外之重大事由，難以維持婚姻者，夫妻之一方
    ，得請求離婚」。其立法本旨，乃以夫妻一方所主張之事由，雖不備同條第一項
    所列各款之要件，祇須按其事由情節，在客觀上確實難以維持婚姻生活者，亦得
    請求裁判離婚。又民法親屬編修正前，第一千零五十二條就裁判離婚原因，原採
    列舉主義；於七十四年六月三日修正公布時，在同條增列第二項規定：「有前項
    以外之重大事由，難以維持婚姻者，夫妻之一方，得請求離婚」。其立法本旨，
    乃以同條第一項各款列舉之離婚原因，過於嚴格；故增列第二項，即夫妻一方之
    事由，雖不備同條第一項所列各款之要件，衹須按其事由之情節，在客觀上確實
    難以維持婚姻生活者，亦在得請求裁判離婚之列，但其事由應由夫妻之一方負責
    者，僅他方得請求離婚。合先敘明。
　(二)查被上訴人主張上訴人於婚後以指甲及牙齒抓咬傷被上訴人，又將被上訴人之物
　  丟棄門外，表示將被上訴人趕出家門等事實。上訴人則辯稱被上訴人假藉工作應
    酬需要，經常於酩酊大醉後藉酒裝瘋，上訴人多次勸阻無效，心急之餘曾多次與
    被上訴人發生爭吵，亦確有搥打被上訴人之行為及被上訴人抓住上訴人之手時才
    會咬被上訴人，以求掙脫，然上開情事在兩造長期婚姻中，不過為偶發之幾次云
    云。然上訴人確有搥打及以牙齒咬被上訴人之行為，為上訴人所承認。另上訴人
    於原法院調解程序亦承認於八十九年一月十日有將被上訴人之衣物打包放在門外
    （見原審卷第十六至十七頁調解程序筆錄）。上訴人之前開搥打、牙咬及將被上
    訴人之衣物打包放在門外之行為，雖難認係對被上訴人予以身體上或精神上不可
    忍受之痛苦，致不堪繼續同居。被上訴人依民法第一千零五十二條第一項第三款
    該條款規定請求離婚，尚有未合。
  (三)次查因上訴人之前開搥打、牙咬及將被上訴人之衣物打包放在門外趕出家門之行
    為，導致被上訴人自八十九年一月至今，已與上訴人分居超過三年，兩造間婚姻
    早已有名無實，足證兩造感情業已破裂，無法和諧、誠摯共同相處，亦無復合之
    可能，應認有難以維持婚姻之重大事由存在，且其事由亦非應由被上訴人負較多
    責任。上訴人另辯稱兩造結婚後，因被上訴人家中經濟問題，致使兩造時生齟齬
    ，嗣又因上次懷孕流產，被上訴人非但不加照顧安撫，反而外遇另有新歡云云。
    所辯，既不能舉證以實其說，自無可取。
四、綜上所述，被上訴人依民法第一千零五十二條第二項規定請求判決兩造離婚，洵
    屬正當，應予准許。原審為被上訴人勝訴之判決，核無違誤，應予維持。上訴意
    旨，仍執陳詞，指摘原判決不當，求予廢棄改判，為無理由，應予駁回其上訴。
五、本件事證已臻明確，兩造其餘攻擊防禦方法及證據經予審酌，核與判決結果不生
    影響，爰不再逐一論述，併此敘明。
據上論結，本件上訴為無理由，依民事訴訟法第四百四十九條第一項、第七十八條，
判決如主文。
中　　　華　　　民　　　國　　九十三　　年　　　三　　　月　　二十三　　日
                              民事第八庭
                                  審判長法  官　鄭　三　源
                                        法  官　周　美　月
                                        法  官　王　淇　梓
正本係照原本作成。
如不服本判決，應於收受送達後二十日內向本院提出上訴書狀，其未表明上訴理由者
，應於提出上訴後二十日內向本院補提理由書狀（均須按他造當事人之人數附繕本）
上訴時應提出委任律師或具有律師資格之人之委任狀；委任有律師資格者，另應附具
律師資格證書及釋明委任人與受任人有民事訴訟法第四百六十六條之一第一項但書或
第二項（詳附註）所定關係之釋明文書影本。
中　　　華　　　民　　　國　　九十三　　年　　　三　　　月　　二十四　　日
　　　　　　　　　　　　　　　　　　　　書記官　吳　碧　玲
附註：
民事訴訟法第四百六十六條之一（第一項、第二項）：
對於第二審判決上訴，上訴人應委任律師為訴訟代理人。但上訴人或其他法定代理人
具有律師資格者，不在此限。
上訴人之配偶、三親等內之血親、二親等內之姻親，或上訴人為法人、中央或地方機
關時，其所屬專任人員具有律師資格並經法院認為適當者，亦得為第三審訴訟代理人
。
